智慧財產及商業法院民事判決  
111年度民著訴字第56號
原      告  株式会社モリサワ
法定代理人  森澤彰彥        
訴訟代理人  張紹斌律師
            王怡惠律師
共      同
複 代理 人  許仲勛律師
            江帝範律師
被      告  麥傑特設計有限公司
法定代理人  陳進東          
訴訟代理人  蘇家宏律師
            林正椈律師
            翁嘉君律師
上列當事人間侵害著作權有關財產權爭議事件，本院於民國111
年10月18日言詞辯論終結，判決如下：
    主      文
被告應給付原告新臺幣貳仟參佰壹拾元，及自民國一百一十一年
六月三日起至清償日止，按週年利率百分之五計算之利息。
訴訟費用由被告負擔。
本判決第一項得假執行。但被告以新臺幣貳仟參佰壹拾元，為原
告預供擔保，得免為假執行。
　　事實及理由
壹、程序方面
  ㈠按民事事件涉及外國人或外國地者，為涉外民事事件，內國
    法院應先確定有國際管轄權，始得受理，次依內國法之規定
    或概念，就爭執之法律關係予以定性後，決定應適用之法律
    （即準據法）（最高法院98年度台上字第2259號判決意旨參
    照）。查原告係依日本法律註冊登記之法人（臺灣士林地方
    法院111年度智字第3號卷，下稱《士院卷》第20至22頁)，被
    告則為依臺灣公司法成立之法人及法定代理人（本院卷第19
    頁）；而原告係主張被告在臺灣使用「丸フォーク」(即Maru Fo
    lk B字型，下稱系爭字型）作為訴外人統一企業股份有限公
    司（下稱統一企業）品名「統一麵包海苔肉鬆麵包」產品外
    包裝所使用「海苔肉鬆麵包」字樣，因而侵害原告所有之著
    作財產權等語。是以，原告所主張被告侵害其就系爭字型之
    著作財產權之事實、結果、損害之發生地均在臺灣境內，可
    知本件係屬於涉外侵權行為關於著作權法所生之民事事件，
    自得類推適用民事訴訟法第15條第1項規定，由臺灣法院管
    轄而有國際管轄權。
　㈡次按依著作權法所保護之智慧財產權益所生之第一審及第二
    審民事訴訟事件，暨其他依法律規定或經司法院指定由智慧
    財產及商業法院管轄之民事事件，均由智慧財產及商業法院
    管轄，智慧財產及商業法院組織法第3條第1款、第4款及智
    慧財產案件審理法第7條分別定有明文。查本件係著作權法
    所生之民事事件，符合智慧財產及商業法院組織法第3條第1
    款規定，本院就本件侵害著作權所生之第一審民事訴訟事件
    ，具有國內管轄權。
　㈢再按訴狀送達後，原告不得將原訴變更或追加他訴，但減縮
    應受判決事項之聲明者，不在此限，民事訴訟法第255條第1
    項第3款定有明文。本件原告起訴時，原請求被告應給付原
    告新臺幣（下同）100萬元(士院卷第11頁)，嗣於民國111年
    10月18日當庭減縮請求之金額為2,310元(本院卷第283頁)，
    原告此部分所為之訴之變更，核屬減縮應受判決事項之聲明
    ，揆諸前揭規定，核無不合，應予准許。
貳、實體方面
一、原告主張：原告係依日本法創立於西元1924年，於西元1948
    年12月在日本完成設立登記，在臺灣則有百分百投資及控股
    之森澤股份有限公司（下稱臺灣森澤公司）。原告主要營業
    項目包括數位字型之研發與銷售、雲端字型服務及提供嵌入
    字體，其中系爭字型即係經原告創作後將其數位化為電腦程
    式，於日本及臺灣官方網站上銷售，為原告享有著作權之電
    腦字型美術著作及電腦程式著作。詎原告發現統一企業品名
    「統一麵包海苔肉鬆麵包」產品外包裝所使用「海苔肉鬆麵
    包」字型與系爭字型高度近似，經於109年5月8日委請律師
    發函通知統一企業，並提起刑事告訴後，始於110年1月6日
    知悉「海苔肉鬆麵包」產品外包裝係統一企業委由被告設計
    ，嗣被告坦承其員工未經授權即在免費字體網站擅自下載使
    用，業已故意或過失侵害原告就系爭字型之重製權，自應負
    損害賠償責任。為此，爰依著作權法第88條第1項、民法第1
    84條、第188條之規定，提起本件訴訟，請求擇一為有利之
    判決，並聲明：㈠被告應給付原告2,310元，及自民事起訴狀
    繕本送達翌日起至清償日止，按週年利率百分之五計算之利
    息。㈡原告願供擔保請准宣告假執行。
二、被告則以：被告於102年向統一企業承包包裝設計乙案，並
    至免費商用字體網站「sozi.cn搜字网」、「字库网」尋得
    系爭字型，該字體網站皆顯示可免費下載，且網站上並無任
    何版權文字，加以現今免費商用字體普遍，是被告基於字體
    網站已得授權後再以免費方式提供公眾下載之主觀認知下載
    系爭字型，並使用於上開設計案中之「海苔肉鬆麵包」產品
    外包裝上，並不具任何侵害著作權之主觀故意。又上開字體
    網站直至111年6月29日仍提供系爭字型讓不特定多數人免費
    下載，「字体天下」亦同樣有系爭字型可供商用下載，倘網
    址為CN非原告所授權，為何「字体天下」網站會有原告公司
    商標之標示。另臺灣森澤公司所經營之臉書專頁，早於105
    年11月30日已知悉「海苔肉鬆麵包」產品外包裝使用系爭字
    型，顯見原告早已知悉其著作權受侵害，原告迄至111年始
    提出本件訴訟，其請求權亦已時效消滅等語資為抗辯，並聲
    明：㈠原告之訴及假執行之聲請均駁回。㈡如受不利之判決，
    願供擔保請准宣告免為假執行。
三、兩造不爭執事項：(本院卷第276至277頁)
　㈠原告為系爭字型美術著作及電腦程式著作之著作權人，並在
    臺灣設立百分百控股之臺灣森澤公司。
　㈡被告於102年1月16日承包統一企業關於品名「台式經典系列
    」產品包裝之主視覺設計（包含品名標準字體設計）。
　㈢被告就其設計之品名「海苔肉鬆麵包」產品外包裝使用系爭
    字型。
　㈣原告於109年5月8日委請律師寄發109年律字第109005018號函
    及附件予統一企業。
　㈤臺灣森澤公司之臉書專頁於西元2016年11月30日發布「今天
    再帶來一些使用Maru Folk的例子，讓大家更熟悉此字型。
    下面的照片中，總共有幾個地方使用到Maru Folk字型呢？
    答案是：共6個！……『海苔肉鬆』……原來，真的有很多商品都
    使用Maru Folk字型耶！下次大家去便利商店時，不妨多多
    留意一下……」並附上統一企業之海苔肉鬆麵包產品照片。　
四、得心證之理由：
　　原告主張其為系爭字型之著作權人，詎被告未經原告同意或
    授權，逕於所承包設計之品名「海苔肉鬆麵包」產品外包裝
    使用系爭字型，業已故意或過失侵害原告就系爭字型之重製
    權，自應負損害賠償責任，則為被告所否認，並以前詞置辯
    。是本件經整理並協議簡化爭點後（本院卷第277頁），所
    應審究者為：㈠原告提起本件損害賠償訴訟是否已罹於消滅
    時效？㈡被告就其設計之品名「海苔肉鬆麵包」產品外包裝
    使用系爭字型，有無侵害原告著作財產權之故意或過失？原
    告依著作權法第88條第1項、民法第184條、第188條第1項之
    規定，擇一請求被告負損害賠償責任，有無理由？㈢若有，
    其損害賠償金應如何計算?以若干為適當？茲論述如下：
　㈠原告提起本件損害賠償訴訟未罹於消滅時效：
　⒈按第85條及第88條損害賠償請求權，自請求權人知有損害及
    賠償義務人時起，2年間不行使而消滅，著作權法第89條之1
    前段定有明文。
　⒉查臺灣森澤公司所經營之臉書專頁，雖於105年11月30日發佈
    貼文「今天再帶來一些使用Maru Folk的例子，讓大家更熟
    悉此字型。下面的照片中，總共有幾個地方使用到Maru Fol
    k字型呢？答案是：共6個！……『海苔肉鬆』……原來，真的有很
    多商品都使用Maru Folk字型耶！下次大家去便利商店時，
    不妨多多留意一下……」，並附上統一企業之海苔肉鬆麵包產
    品照片(本院卷第79至83頁)，且臺灣森澤公司確係原告百分
    之百持有控股之公司，經營階層亦完全相同(士院卷第20、2
    9頁)。惟按公司為事業體，法律上屬法人組織，不論是否係
    持股達百分之百之控股公司，法律上既分屬不同法人格，且
    有獨立之會計及資產，尚難僅以原告對於臺灣森澤公司係持
    股達百分之百之控股公司，且臺灣森澤公司已知悉統一企業
    之「海苔肉鬆麵包」產品外包裝有使用系爭字型，即逕推論
    原告主觀上亦知情此事。況且，由上開臺灣森澤公司之貼文
    僅能得知統一企業之「海苔肉鬆麵包」產品外包裝有使用系
    爭字型，惟是否為取得授權而有侵權情事及賠償義務人為何
    人，尚需進一步確認，此由原告係於109年5月8日委請律師
    寄發律師函予統一企業，主張「海苔肉鬆麵包」產品外包裝
    字樣涉有侵害著作權(士院卷第30至32頁），並對統一企業
    提出違反著作權法之刑事告訴後，始知悉統一企業將「海苔
    肉鬆麵包」產品外包裝字樣委由被告設計，其後始追加被告
    提出違反著作權法之刑事告訴即明（士院卷第36頁）。因此
    ，原告係於對統一企業提起刑事告訴後，始知悉本件賠償義
    務人應為被告，是其於111年4月29日提起本件損害賠償訴訟
    (士院卷第10頁)，自未罹於2年消滅時效。被告仍辯稱原告
    提起本件損害賠償訴訟已罹於2年消滅時效，即屬無據。
　㈡被告具有侵害原告著作財產權之過失，應負害賠償責任：
　⒈按因故意或過失不法侵害他人之著作財產權者，負損害賠償
    責任；受僱人因執行職務，不法侵害他人權利者，由僱用人
    與行為人連帶負損害賠償責任，著作權法第88條第1項前段
    、民法第188條第1項前段分別定有明文。又所謂故意係指行
    為人對於構成侵權行為之事實，明知並有意使其發生或預見
    其發生，而其發生並不違背其本意而言。而所謂過失，係指
    行為人雖非故意，但按其情節，應注意、能注意而不注意，
    或對於侵權行為之事實，雖預見其發生，而確信其不發生者
    而言。
　⒉被告於102年1月16日承包統一企業關於品名「台式經典系列
    」產品包裝之主視覺設計（包含品名標準字體設計），並在
    品名為「海苔肉鬆麵包」之產品外包裝使用系爭字型，且自
    承其未經原告授權，即至字體網站「sozi.cn搜字网」下載
    系爭字型為商業使用（本院卷第275至277頁），則被告就系
    爭字型所為已符合著作權法上之重製行為，且未經原告之同
    意或授權，已侵害原告就系爭字型之重製權，堪以認定。又
    被告為從事廣告服務、產品設計之公司（本院卷第279頁）
    ，並承包統一企業關於品名「台式經典系列」產品包裝之主
    視覺設計（包含品名標準字體設計），期間曾提出包裝設計
    提案過程、初稿定案、色稿定案等內容，其中更提出多種字
    型供統一企業選擇（本院卷第53頁、第243至245頁），則其
    欲使用或重製在所承包之產品外包裝上之字型，本應注意有
    無著作權或取得授權，若有授權，授權範圍為何等細節，以
    避免下載及後續加以利用、重製之行為侵害他人著作權。惟
    被告未注意及此，未確認字體網站是否確實取得授權，即任
    由其公司設計人員自來源不明之字體網站「sozi.cn搜字网
    」下載系爭字型，並使用在「海苔肉鬆麵包」產品外包裝上
    ，自有應注意而未注意之過失甚明。
　⒊至被告雖辯稱上開字體網站「sozi.cn搜字网」顯示可免費下
    載商用，故被告主觀上認為原告已將系爭字型授權予該字體
    網站，該字體網站取得授權後再以免費方式提供公眾下載等
    語。惟經本院於111年10月18日言詞辯論時，當庭以時光回
    溯器網站輸入「www.sozi.cn」(即sozi.cn搜字网)，其內容
    最早可回溯至2013年10月28日(即102年10月28日)，再點選
    「日本中文字體」進入後，可搜尋得「A-OTF丸Pro体粗」、
    「A-OTF丸Pro粗黑体」，再點選「A-OTF丸Pro体粗」(即系
    爭字型)後，該網頁頁面固有顯示「免費下載」、「積分下
    載」、「最新圖片下載」等選項(本院卷第295至303頁)，然
    並未見該字體網站已聲明或公告系爭字型業已取得授權等來
    源合法之字樣；加以觀諸該字體網站之來源均為「CN」，實
    非臺灣境內可供合法下載之網站，自難認被告或其設計人員
    有何正當理由得認該字體網站之字型均係已取得授權再以免
    費方式提供公眾下載。再者，該字體網站除有上開「免費下
    載」等選項外，另有「搜字網字體下載，為設計服務的字體
    網！各類字體大全，最新字體下載，多種特色字體打包下載
    ，更多新的內容請隨時關注。喜歡請點擊下載、收藏或分享
    哦！如有意見或建議，請點網頁上的聯繫方式，搜字網將會
    一直努力改進和完善！」等標語說明，足見被告或其設計人
    員並非不可透過網頁上之聯繫方式確認「sozi.cn搜字网」
    是否確實取得權利人之授權或可否下載供商業使用等，則被
    告及其設計人員在尚未盡其注意義務確認上開字體網站是否
    確實取得授權之情形下，即擅自將由該網站下載之系爭字型
    使用在「海苔肉鬆麵包」產品外包裝上，難認無過失存在。
　⒋被告雖再辯稱提供相同簡體字服務之「字体天下」網站，亦
    有提供系爭字型供不特定人免費下載使用，網站更顯示原告
    公司之商標等語。惟觀諸該「字体天下」網站（本院卷第26
    7頁），其右上方「版權與許可」已明確顯示原告名稱，且
    其下方亦顯示「非商免字體」、「若您要將該字體用於商業
    用途，請與權屬方聯繫並取得書面授權，該授權可能需要您
    支付相應的版權費用」(本院卷第267頁)，可知該「字體天
    下」網站已聲明若要將系爭字型用於商業用途，需向權利所
    屬業者即原告取得授權，要與上開「sozi.cn搜字网」字體
    網站不同，自無從以「字体天下」網站證明被告就系爭字型
    之下載、使用並無故意或過失。
　⒌基上，被告在未取得原告同意或授權之情況下，即擅自下載
    、重製系爭字型使用在「海苔肉鬆麵包」產品外包裝上，已
    過失侵害原告就系爭字型之重製權。是原告依前揭規定主張
    被告應負損害賠償責任，即屬有據。
　㈢原告得請求之損害賠償金額為2,310元及法定遲延利息：
　⒈按著作權法第88條第1項之損害賠償，被害人得依民法第216
    條之規定請求；而損害賠償，除法律另有規定或契約另有訂
    定外，應以填補債權人所受損害及所失利益為限，著作權法
    第88條第2項第1款前段、民法第216條第1項分別定有明文。
    查原告主要營業項目為數位字型之研發與銷售、雲端字型服
    務及提供嵌入字體，並授權他人使用，有原告公司資料在卷
    可參（士院卷第20至22頁），被告過失侵害原告就系爭字型
    之重製權，致使原告受有未能取得該部分授權金之損害，被
    告自應就原告所受損害負損害賠償責任。而原告一般授權他
    人使用系爭字型之授權金2,310元，業據兩造陳明在卷（本
    院卷第276、283頁），則原告請求被告賠償此部分相當於授
    權金之損害2,310元，自有理由，應予准許。
　⒉末按給付無確定期限者，債務人於債權人得請求給付時，經
    其催告而未為給付，自受催告時起，負遲延責任。其經債權
    人起訴而送達訴狀，或依督促程式送達支付命令，或為其他
    相類之行為者，與催告有同一之效力，民法第229條第2項定
    有明文。而遲延之債務，以支付金錢為標的者，債權人得請
    求依法定利率計算之遲延利息；應負利息之債務，其利率未
    經約定，亦無法律可據者，週年利率為百分之5，民法第233
     條第1項、第203條亦有明定。本件原告請求被告賠償之金
    額，並未定有給付期限，而本件起訴狀繕本係於111年6月2
    日送達於被告，有送達證書在卷可參（士院卷第58頁），是
    被告應自本件民事起訴狀繕本送達之翌日即111年6月3日起
    負遲延責任。是以，原告請求被告應自111年6月3日給付法
    定遲延利息，即屬有據，應予准許。
五、綜上所述，原告提起本件損害賠償訴訟未罹於2年消滅時效
    ，被告未經原告同意或授權，即至來源不明之「sozi.cn搜
    字网」字體網站下載系爭字型使用在「海苔肉鬆麵包」產品
    外包裝上，復未確認該字體網站是否有確實取得授權，顯已
    過失侵害原告就系爭字型之重製權，應負損害賠償責任。從
    而，原告依前揭規定請求被告給付2,310元，及自111年6月3
    日起至清償日止，按週年利率百分之五計算之利息，為有理
    由，應予准許。
六、本判決主文第一項所命給付金額未逾50萬元，爰依民事訴訟
    法第389條第1項第5款規定，依職權宣告假執行，被告聲請
    宣告免為假執行核無不合，爰酌定相當之擔保金額准許之。
七、本件事證已臻明確，兩造其餘攻擊防禦方法及所提證據，經
    本院審酌後，核與判決結果不生影響，爰不另逐一論述，附
    此敘明。
訴訟費用負擔之依據：智慧財產案件審理法第1條，民事訴訟法
第78條。　　　
中　　華　　民　　國　　111 　年　　11　　月　　15　　日
                          智慧財產第三庭
                                  法  官　林怡伸
以上正本係照原本作成。
如對本判決上訴，須於判決送達後20日之不變期間內，向本院提
出上訴狀。如委任律師提起上訴者，應一併繳納上訴審裁判費。
中　　華　　民　　國　　111 　年　　11　　月　　24　　日
                                  書記官  鄭楚君